臺灣高雄地方法院民事判決
110年度重訴字第174號
原      告  詹楊蜂


訴訟代理人  黃韡誠律師
            黃柔雯律師
            李宜庭律師
被      告  詹金源

訴訟代理人  呂郁斌律師
上列當事人間請求所有權移轉登記事件，本院於民國111年4月27
日言詞辯論終結，判決如下：
    主      文
被告應將坐落高雄市○○區○○段○○段000 地號土地、高雄市○○區○○
段○○段0000地號土地（權利範圍1 萬分之000）及其上同段000建
號建物（門牌號碼高雄市○○區○○街00號0樓之0）之所有權，移轉
登記予原告。
訴訟費用由被告負擔。
    事實及理由
一、原告主張：原告與訴外人詹益山為夫妻，育有3 子，分別為
    被告、詹金品、詹金信（下合稱兄弟3 人）。原告早年在松
    江街經營雜貨店（即彰益商店，下稱松江店），因講究誠信
    ，生意越見起色，後於民國72年間在寧夏街拓展分店（下稱
    寧夏店），所經營商店收入為家中經濟來源，兄弟3 人於81
    年分家前賺取之金錢均交予原告、詹益山。其後，被告接手
    松江店經營，詹金品擔任牙醫，詹金信則偏好理財，原告賺
    取之金錢多交由詹金信借貸予第三人，以賺取利息或購買不
    動產。原告前要求被告向合作金庫商業銀行（下稱合作金庫
    ）辦理低利貸款，再將貸得款項交由詹金信放款予第三人，
    貸款則由原告繳納，以此方式賺取利息差額，而詹金信將部
    分款項貸予訴外人洪雲鵬，洪雲鵬則將高雄市○○區○○段○○段
    000 地號土地（權利範圍全部，下稱000 地號土地）設定抵
    押權予原告指定之人即被告，嗣洪雲鵬無力清償貸款，原告
    聲請拍賣000 地號土地，詹金信乃持原告交付之投標金，以
    被告配偶楊金燕名義，於72年3 月23日投標買下000 地號土
    地，並借名登記在楊金燕名下，於86年間因楊金燕欲與被告
    鬧離婚，適民法增訂親屬編施行法第6 條之1 規定，原告乃
    同意被告以更名方式，將000 地號土地改借名登記至被告名
    下。次原告委託詹金信放款予其張姓友人，張姓友人則提供
    所有坐落高雄市○○區○○段○○段0000地號土地（權利範圍1萬
    分之000）及其上同段000建號建物即門牌號碼高雄市○○區○○
    街00號0樓之0（與土地合稱○○街房地，並與000地號土地合
    稱系爭不動產）設定抵押權予被告，後該張姓友人無力清償
    ，詹金信向法院聲請拍賣，原告遂於72年間委託詹金信投標
    購買，亦先借名登記在楊金燕名下，後於被告與楊金燕離婚
    時再以更名登記方式借名登記在被告名下。系爭不動產實為
    原告所有，故數年來均由原告管理、收取租金、繳納地價稅
    、房屋稅，然因105年詹益山過世後，被告認詹金信向原告
    、詹益山借款甚多，可能侵害被告之繼承權，即表示若原告
    並未向詹金信索討欠款，即不將系爭不動產返還原告，故原
    告對被告終止系爭不動產之借名登記契約，並依民法第179 
    條、類推適用民法第541 條第2 項規定，請求被告返還系爭
    不動產。為此，爰依法提起本件訴訟，並聲明：被告應將系
    爭不動產所有權移轉登記予原告。
二、被告則以：原告與詹益山為夫妻，育有3 子，分別為伊與詹
    金品、詹金信。然而，當年詹益山之職業為警察，原告僅為
    家庭主婦雖早年經營松江店，後於72年間拓展寧夏店，但收
    入甚低，家中經濟係由詹益山負擔並做主，系爭不動產乃詹
    益山籌湊資金透過法院拍賣程序取得後贈與被告。又倘認存
    在借名登記法律關係，亦係在伊與詹益山間，而非在存在於
    兩造間等語，資為抗辯，並聲明：原告之訴駁回。
三、兩造不爭執事項
㈠、詹益山為原告之配偶，被告之父親，其自始僅擔任高雄港務
    警察人員至退休。
㈡、被告、詹金品、詹金信於81年分家，各分得約2,000萬元之不
    動產。
㈢、於73年3月26日洪雲鵬以詹金源為債權人，將洪雲鵬所有000
    地號土地設定最高限額抵押權110萬元與詹金源，抵押權存
    續期間為73年3月22日至73年5月21日，並於73年3月28日至7
    5年3月27日設定地上權與楊金燕，後詹金源於73年11月19日
    為查封登記，於74年10月28日以1,216,000元拍定為楊金燕
    所購得，於74年11月2日登記為楊金燕所有，並由詹金信負
    責投標、辦理登記；嗣楊金燕於86年8月27日以夫妻贈與將1
　　88地號土地移轉登記與詹金源。
㈣、於71年1月21日張金元以詹金源為債權人，將張金元所有○○街
    房地設定抵押權25萬元與詹金源，抵押權存續期間為71年1
    月21日至71年7月20日，後詹金源於71年11月25日為查封登
    記，於72年3月23日以總價320,101元拍定為楊金燕所購得，
    於72年7月22日登記為楊金燕所有，並由詹金信負責投標、
    辦理登記；楊金燕於86年8月22日以夫妻聯合財產更名將○○
    街套房移轉登記與詹金源。
四、得心證之理由
㈠、按稱「借名登記」者，謂當事人約定一方將自己之財產以他
    方名義登記，而仍由自己管理、使用、處分，他方允就該財
    產為出名登記之契約，其成立側重於借名者與出名者間之信
    任關係，在性質上應與委任契約同視（最高法院98年度台上
    字第76號裁判意旨參照）。原告主張兩造就系爭不動產存有
    借名登記法律契約等語，惟為被告所否認，並以前揭情詞置
    辯。經查：
１、原告與訴外人詹益山為夫妻，育有3 子，原告於64年開始經
    營松江店，詹益山則擔任高雄港務警察人員至退休，此有彰
    益商店營利事業登記證在卷可佐（卷四第231頁）；又兄弟3
    人於81年間分家，於分家前工作收入均由父母收取處理，家
    庭生活開支為父母支應乙情，為被告自承在卷（卷四第236
    頁），並與證人詹金信證稱：81年分家前我們都是將收入、
    薪水交給父母，在家裡幫忙的人都沒有領任何薪水，但兄弟
    3人有需要任何正當開支家裡都會支持等語（卷三第66頁）
    大至相符，可見於81年前詹家之家中經濟收入均由原告、詹
    益山所掌控、分配歸屬。
２、關於系爭不動產取得之過程及投標資金來源，業據證人詹金
    信證稱：系爭不動產都是法拍取得的，都是我去投標的，印
    象中000地號土地約108萬元、○○街房地約30萬元，投標之款
    項都是由原告拿出來的，因為當時我沒有其他金錢來源，但
    是因為增值稅考量，所以沒有登記在原告名下（卷三第67頁
    ）。系爭不動產都是由我們家放貸給原所有權人洪雲鵬、張
    姓友人，因為他們都沒有還錢，所以我去聲請拍賣不動產（
    卷三第69頁），可見系爭不動產亦為原告、詹益山所出資、
    統籌資金購買。被告雖抗辯借款與洪雲鵬、張金元之款項，
    均為其向合作金庫之貸款所出借，購買000地號土地房地之
    款項，為其亞洲信託投資股份有限公司（下稱亞洲信託）定
    存質借、詹金品帳戶出資云云，並提出合作金庫活期儲蓄存
    款存摺（卷三第235頁）、詹金品帳戶影本、信託憑證質押
    借款借據、亞洲信託利息明細、家族帳本明細（卷四第163
    至187頁）為據，惟⑴、被告於本院詢問合作金庫、亞洲信託
    定存質借之借款流向、如何運用、是否取得利息、如何還款
    時，均陳稱：全權由我父親處理等語（卷四第236、237頁）
    ，又依上開合作金庫貸款之不動產抵押權登記備查簿所示，
    借款擔保不動產提供人均為詹益山，甚由原告一同擔任債務
    人，此有土地登記簿、建築物改良登記簿附卷可參（卷三第
    237、238、245、255、263頁），可見被告合作金庫貸款被
    告僅配合出名，實為原告、詹益山所提供資產所商借使用。
    ⑵、上開家族帳本對於亞洲信託定存之記載，多為「共同質
    借」，並分別由詹金品、詹金信、詹益山各別記載質借情形
    ，被告亦自陳不知道定存如何質借，均由詹益山決定等語，
    足見該定存及質借並非被告所有、決定，而屬家族運用資金
    甚明。⑶、上開詹金品帳戶明細備註，被告陳稱由詹金信記
    載（卷四第163頁），可認詹金品之帳戶亦非自己控管運用
    。勾稽上情益可見詹家於81年分家前為一大家庭，所有財產
    經濟均由父母掌管，無分個人，全權由父母決定如何取得及
    管理運用，並使用家人名義進行投資，兄弟3人依指示配合
    辦理（如出名貸款、投標、放貸）至明。基此，系爭不動產
    應為原告、詹益山所決策，運用資金出資購買至明。
３、被告雖辯稱系爭不動產為詹益山出資購買贈送與伊等語。然
    查，系爭不動產均以楊金燕名義拍定並非被告，證人詹金信
    亦證稱：為考量債務人的感受，所以沒有用我們家人（詹姓
    ）名義投標，故用楊金燕名義投標，後來楊金燕要與被告離
    婚，所以於離婚前趁民法修法夫妻財產移轉不用繳納稅金，
    移轉登記回來給被告等語（卷三第69頁），是被告所辯，已
    非無疑。況如前述，至81年分家前取得之財產均由原告、詹
    益山處理評估如何運用，應如何登記，家人僅為出具名義，
    自無從由登記於何人名下認定財產之實際歸屬。
４、再者，關於系爭不動產於分家時之歸屬，證人詹金信證稱：
    當時分家時，父親很明確說高雄購買的不動產都是母親奮鬥
    來的，都要給我母親，他只要拿退休金等語（卷三第69頁）
    ；證人王正宏律師證稱：104年時我擔任詹金信另案律師而
    認識，於107年時詹金信告知家族因不動產而有糾紛，當時
    原告希望能將系爭不動產要回，詹金信想將博愛路不動產應
    有部分3分之1權利要回，但被告扣住不還，要求計算詹金信
    積欠詹益山、原告多少錢後，詹金信還款後才要歸還，所以
    108年3月間開始對帳（卷四第12頁），當時是想促成和解，
    所以原告、詹金信約一個時間，被告、詹金品約一個時間，
    當時我與被告、詹金信在講這些不動產權利實際歸屬時，沒
    有人對於產權有所爭議，只是因為他們認為詹金信會賴帳，
    系爭不動產還給原告後，詹金信會上下其手，會侵害他們可
    預期繼承的利益，原告有委託我處理詹益山遺產分割訴訟，
    有一次在家事法院開完庭出來，被告拿了一張紙條給原告，
    上面寫了3萬多元，原告有拿來給我看，說是系爭不動產被
    告不還她，還要她繳稅金，一直以來都是被告先繳再向原告
    請款等語（卷四第14、16、17頁）。又兩造就系爭不動產所
    有應納稅款均由原告負擔，出租所得亦由原告所收取，均不
    爭執。從而，由前開證人詹金信、王正宏所證，及原告管理
    使用系爭不動產，統籌管理支付購買房地之對價暨長期繳納
    房屋稅、地價稅之事實觀之，系爭不動產於分家時，業已經
    原告、詹益山決定，並經家庭成員確認（包含兄弟3人）確
    認，原告為實際所有權人，僅先借名登記於楊金燕名下，應
    堪認定。是原告另主張被告於86年間與楊金燕離婚時，楊金
    燕以夫妻財產贈與、更名將系爭不動產移轉登記與原告，亦
    僅原告借名登記於被告。
５、被告雖辯稱：原告繳納系爭不動產稅金及收取租金之原因，
    是因分家時詹益山說要給原告保障等語（卷三第73、74頁）
    。然查，家族財產均由原告、詹益山所管理、決策，若於分
    家時欲自我保障將來生活，僅需保留部分財產運用即可，況
    被告自承於分家時原告、詹益山確保留部分不動產，固定收
    入亦達160萬元，並於99年投資台積電股票獲利頗豐（卷四
    第237頁），當無被告所辯之原因存在。被告雖另辯稱，系
    爭不動產應為詹益山出資購買，原告開設松江店年收入低於
    10萬元，甚而無收入故無資力等語，並提出綜合所得稅結算
    申報書為證（卷四第225至229頁），惟詹家財產收入後由父
    母統籌處理，已認定如前，則分家前財產歸屬亦由原告、詹
    益山決定，實無從以資金來源認定其實際所有權人。矧依被
    告所提出詹益山72年綜合所得稅結算申報書，其全年所得扣
    除稅款僅有269,662元【卷四第225頁，以消費者物價指數（
    CPI）漲跌及購買力換算於今日年收入約為485,165元（消費
    者物價指數107.14/59.55×269,662元＝485,165）】，詹家原
    有人口5人（父母、兄弟3人），本僅能勉力維持生活，如何
    有資金可同時放貸、投資、購買不動產？遑論被告自承其於
    68年結婚時已取得高達30萬元之聘金（大於詹益山年薪），
    81年分家時兄弟3人能各取得高達2,000萬元之不動產；又參
    酌原告開立松江店後，尚開設寧夏店等2家分店以上，此為
    被告所不爭執（卷三第118、119頁），可見松江店收益頗佳
    ，方會拓展分店以營業獲利，更甚分家後被告亦繼續接手商
    店營生，益見被告所提出之松江店所得稅結算申報（卷四第
    213頁），僅為報稅使用，松江店實際收益頗豐至明。
６、綜上事證，原告主張系爭不動產僅登記在被告名下，實質上
    均由被上訴人使用管理並負擔相關費用，與被告就該系爭不
    動產有借名登記契約存在等語，堪認可採。
㈡、次查，兩造間就系爭不動產有借名登記法律關係，業經認定
    如前，則原告以起訴狀終止兩造借名登記契約後，依民法第
    179條規定請求被告將系爭不動產所有權移轉登記予上訴人
    ，即屬有據。　　
五、綜上所述，原告於終止兩造就系爭不動產之借名登記契約後
    ，依民法第179條規定，請求被告將系爭不動產所有權移轉
    登記予原告，為有理由，應予准許。　
六、訴訟費用負擔之依據：民事訴訟法第78條。　
中　　華　　民　　國　　111 　年　　5 　　月　　18　　日
                  民事第二庭  法  官  鄭  瑋
以上正本係照原本作成。
如對本判決上訴，須於判決送達後20日內向本院提出上訴狀。如
委任律師提起上訴者，應一併繳納上訴審裁判費。
中　　華　　民　　國　　111 　年　　5 　　月　　23　　日
                              書記官  李佩穎